臺灣苗栗地方法院民事判決　　　　　　　 99年度訴字第421號
原　　　告　安泰商業銀行股份有限公司
法定代理人　齊百邁
訴訟代理人　張峰豪
被　　　告　翁庚新
訴訟代理人　翁利吉
被　　　告　吳志
上列當事人間塗銷抵押權登記事件，本院於民國100 年4 月22日
言詞辯論終結，判決如下：
    主      文
確認被告翁庚新、吳志就被告吳志所有如附表所示之土地，
經苗栗縣竹南地政事務所以民國九十四年南地所資字第０八六三
六０號收件，於民國九十四年九月二十七日登記，設定擔保債權
總金額最高限額新臺幣貳佰零柒萬元，存續期間為民國九十四年
九月二十三日至民國九十四年十二月二十二日、債務人及設定義
務人均為吳志之抵押權所擔保之債權不存在。
被告翁庚新應將第一項抵押權設定登記予以塗銷。
訴訟費用陸仟柒佰貳拾元（業由原告預納）由被告負擔。
    事實及理由
壹、程序方面：
一、按因不動產之物權或其分割或經界涉訟者，專屬不動產所在
    地之法院管轄，民事訴訟法第10條第1 項定有明文。本件原
    告依民法第242 條規定，訴請被告塗銷坐落如附表所示土地
    之抵押權登記，係因不動產物權而涉訟，該12筆土地係坐落
    於苗栗縣竹南鎮，為本院管轄區域內，依上開規定，本院自
    有管轄權，合先敘明。
二、次按民事訴訟法第247 條所謂即受確認判決之法律上利益，
    係指因法律關係存否不明確，致原告在私法上之地位有受侵
    害之危險，而此項危險得以對於被告之確認判決除去之者而
    言，故確認法律關係成立或不成立之訴，苟具備前開要件，
    即得謂有即受確認判決之法律上利益，縱其所請求確認為他
    人間之法律關係，亦非不得提起（最高法院42年台上字第
    1031號判例要旨參照）。本件原告以先位之訴主張：被告翁
    庚新、吳志間，就被告吳志所有如附表所示之土地，經
    苗栗縣竹南地政事務所以94年南地所資字第086360號收件，
    於94年9 月27日登記，設定擔保債權總金額最高限額新臺幣
     (下同)207元，存續期間為94年9 月23日至94年12月12日、
    債務人及設定義務人均為吳志之抵押權( 下稱系爭抵押權
    ) ，係出於通謀虛偽意思表示而無效，故本於被告吳志之
    債權人地位，訴請確認被告2 人間就系爭不動產所為之上開
    債權及物權行為無效，並代位請求被告翁庚新應塗銷系爭抵
    押權登記。據此，兩造就被告2 人間所為設定系爭抵押權之
    行為是否出於通謀虛偽意思表示之爭執，如不予釐清，將造
    成原告及無法實施強制執行而受槍償之危險，故原告提起先
    位確認之訴以排除此項危險，應認有確認利益，核與首揭規
    定並無不合，合先敘明。
貳、實體方面：
一、原告主張：
(一)、先位之訴部分：
１、被告吳志於民國（下同）93年8 月4 日向原告借款新臺幣
    （下同）111 萬元，約定分60期按月攤還本息，惟自民國94
    年8 月4 日起即未依約繳款，迄今尚欠本金928,454 元及利
    息、違約金，依雙方約93年11月30日所簽定信用借款契約書
    第肆章第六條第(一)款之所定之「任何一宗債務不依約清償本
    金及付息時，上開債務視為全部到期。」約定，被告吳志
    對原告所負之消費借貸債務，業已屆清償期。
２、原告於民國99年2 月間，向本院聲請強制執行被告吳志所
    有如附表所示之土地（下稱系爭土地），惟被告翁庚新、吳
    志排除原告及其他債權人受償機會，竟通謀而為虛偽之意
    思表示，虛偽設定系爭抵押權及虛偽成立其所擔保債權，原
    告認於系爭抵押權存在之狀況下，續行拍賣無實益，遂於99
    年7 月撤回強制執行，故系爭抵押權之設定已影響原告及其
    他債權人受償機會。
３、系爭抵押權之設定及其所擔保債權之成立既屬無效，居於債
    務人地位之被告吳志怠於行使權利時，居於債權人地位之
    原告因保全債權，依民法第242 條之規定，得以自己之名義
    行使其權利，是原告得代位被告吳志得請求被告翁庚新回
    復原狀塗銷系爭抵押權之設定登記。
３、聲明：
(1)、確認被告翁庚新、吳志就被告吳志所有如附表所示之土
    地，經苗栗縣竹南地政事務所以民國九十四年南地所資字第
    ０八六三六０號收件，於民國九十四年九月二十七日登記，
    設定擔保債權總金額最高限額新臺幣貳佰零柒萬元，存續期
    間為民國九十四年九月二十三日至民國九十四年十二月二十
    二日、債務人及設定義務人均為吳志之抵押權所擔保之債
    權不存在。
(2)、被告翁庚新應將第一項抵押權設定登記予以塗銷。
(3)、訴訟費用由被告負擔。
(二)、備位之訴部分：
１、被告以借貸為由就系爭土地設定抵押權之債權契約及物權行
    為，縱屬有效，被告吳志並無其他較具價值之財產，故被
    告間設定系爭抵押權之行為，係有害於原告之債權，原告爰
    依民法244 條之規定，請求撤銷被告間之債權行為，並將系
    爭抵押權登記予以塗銷。
２、聲明：
(1)、被告翁庚新、吳志就被告吳志所有如附表所示之土地，
    經苗栗縣竹南地政事務所以民國九十四年南地所資字第０八
    六三六０號收件，於民國九十四年九月二十七日登記，設定
    擔保債權總金額最高限額新臺幣貳佰零柒萬元，存續期間為
    民國九十四年九月二十三日至民國九十四年十二月二十二日
    、債務人及設定義務人均為吳志之抵押權，其抵押權設定
    行為及債權行為應予撤銷。
(2)、被告翁庚新應將第一項抵押權設定登記予以塗銷。
(3)、訴訟費用由被告連帶負擔。
二、被告翁庚新則以：
(一)、被告翁庚新經營當鋪事業，與被告吳志間係因透過朋友關
    係而認識，嗣被告吳志向被告翁庚新借款並設定抵押權予
    被告翁庚新，被告翁庚新每次撥款予被告吳志時皆有證明
    ，惟被告翁庚新之前遷移營業地址，是相關證明皆以遺失，
    與被告吳志間亦失去聯絡。
(二)、被告翁庚新於94年5 月至9 月間陸續交付5 、6 次借款予被
    告吳志，每次之款項約30萬至50萬元不等，總共交付被告
    吳志180 萬元左右，每次交付之款項皆是由合作金庫海山
    分行領出，於約定日期之下午3 時30分許在被告翁庚新經營
    之當鋪，以現金當面交付被告吳志，所有款項總計約為
    180 萬元，因歷時久遠而未能在合作金庫海山分行之交易往
    來明細內舉出係以提出何幾筆款項以交付被告吳志。
(三)、聲明：
１、原告之訴駁回。
２、訴訟費用由原告負擔。
三、被告吳志未於言詞辯論期日到場，亦未提出書狀作何聲明
    或陳述。
四、原告及被告翁庚新所不爭執之事項：
(一)、被告翁庚新所提出之土地登記申請書影本形式上係屬真正。
(二)、本院苗院源99司執良字第3050號函影本、借款契約書影本、
    國稅局財產所得資料影本、如附表所示不動產之土地登記第
    二類謄本影本形式上係屬真正。
四、法院之判斷：
(一)、被告吳志經合法通知，未於言詞辯論期日到場，核無民事
    訴訟法第386 條所列各款情形，依原告之聲請，由其一造辯
    論而為判決。
(二)、原告主張其與被告吳志峰間之上開消費借貸債務已屆清償期
    ，原告已聲請對被告吳志峰所有之系爭土地強制執行，因系
    爭抵押權之登記，致執行無實益，遂撤回強制執行之聲請事
    實，業據原告提出本院苗院源99司執良字第3050號函影本、
    借款契約書影本、國稅局財產所得資料影本、如附表所示不
    動產之土地登記第二類謄本影本為證，應可信為真實。
(三)、又原告主張系爭抵押權之設定登記及其所擔保債權之成立，
    係屬通謀虛偽之意思表示，被告翁庚新則以係經營當鋪事業
    而貸款與被告吳志峰等語資以抗辯。惟當舖業之收當，指當
    舖業就持當人提供擔保借款之動產，貸與金錢之行為；當舖
    業法第3 條第5 款定有明文。被告翁庚新經營當舖業，收受
    系爭不動產為擔保品，與上開規定已有未合，並非通常業務
    之往來，被告翁庚新對此一非常態之借款，應有相當之印象
    。又被告間之借貸原因事實、資金來源及流向之財務資料資
    料均由被告2 人所控制、持有，居於被告吳志債權人地位
    之被告翁庚新應持有債權成立及存續之資料，亦屬當然。而
    以被告翁庚新陳稱其係自合作金庫海山分行提領款項後交付
    現金予被告吳志，並以被告2 人間所涉借貸金額高達180
    萬元等情觀之，其金額頗高，若被告翁庚新果有自銀行領款
    交付被告吳志，就其經過應有相當之印象，惟經本院請被
    告翁庚新在合作金庫海山分行之交易往來明細內舉出其係以
    提出何幾筆款項領出交付被告吳志之結果，被告翁庚新卻
    陳明因歷時久遠而未能舉出等語，本院因認被告翁庚新所述
    是否屬實？實有可疑。復以180 萬元之現金分6 次交付之情
    形而言，平均每次所付金額為為30萬元，其金額亦屬不低，
    被告翁庚新既須自合作金庫海山分行領款以供付予被告吳志
    ，如於銀行領款時同時辦理匯款手續，更為便捷安全，被
    告翁庚新捨此正當合理方式不為，並無足資說明其合理依據
    之事證，其所述被2 人間之借貸經過，是否實在？亦難令人
    信其屬實。況被告2 人間借貸之金額高達180 萬元，其間是
    否確有授受款項之事實，若無相關之憑據為證，易滋爭執，
    此為應為經營當舖業之被告翁庚新所熟知，惟被告翁庚新卻
    未保留任何付款予被告吳志峰之證據，殊與事理有違。綜上
    所述，本院認被告翁庚新所述因貸與款項予被告吳志峰而設
    定系爭抵押權等情，並非實在。原告主張被告2 人間虛偽設
    定系爭抵押權及虛偽成立其所擔保債權等情，應屬可採。
(四)、按債務人與第三人通謀而為虛偽意思表示，其意思表示無效
    ，債權人得依民法第242 條規定，代位行使債務人之權利，
    訴請第三人回復原狀，以保全其債權，最高法院88年度臺上
    字第2122號民事裁判意旨，可資參照。系爭抵押權之設定及
    其所擔保債權之成立，既屬通謀虛偽之意思表示，應屬無效
    。而居於系爭土地所有人地位之被告吳志，既經原告聲請
    強制執行，猶未清償對原告所債務，復未進行塗銷系爭抵押
    權之行為，亦未於本件言詞辯論期日到庭及以書狀作任何聲
    明及陳述，堪認被告吳志已怠於行使對被告翁庚新之權利
    ，原告代位被告吳志行使本於所有權對於被告翁庚新之塗
    銷登記請求權，應屬有據。從而，原告本於其主張之上開法
    律關係，求為判決如主文所示，係屬正當，應予准許。因本
    件有關先位之部分事證已臻明確，兩造其餘攻擊防禦方法及
    舉證，經核均與本件判決結果不生影響，爰不一一贅述，附
    此敘明。
(五)、本件原告先位之訴既為有理由，則就其備位之訴，本院自無
    庸再予審究，併此敘明。
(六)、訴訟費用負擔之依據：民事訴訟法第78條。
中    華    民    國  100     年    5     月    6     日
                      民事庭  法  官  羅  永  安
以上正本係照原本作成。
如對本判決上訴，須於判決送達後20日內向本院提出上訴狀。
如委任律師提起上訴者，應一併繳納上訴審裁判費。
中    華    民    國  100     年    5     月    6     日
                              書記官  張  哲  豪
附表：
~F0 ~T40
┌─┬───────────────────┬─┬──────┬──────┬───────┐
│編│   土      地      坐      落         │地│  面     積 │            │              │
│  ├───┬────┬───┬──┬───┤  │            │權 利 範 圍 │  備    考    │
│號│縣  市│鄉鎮市區○ 段   ○○段│地號  │目│（平方公尺）│            │              │
├─┼───┼────┼───┼──┼───┼─┼──────┼──────┼───────┤
│1 │苗栗縣│ 造橋鄉 │赤崎子│    │299-1 │建│    820     │   1/108    │所有權人吳志│
├─┼───┼────┼───┼──┼───┼─┼──────┼──────┼───────┤
│2 │苗栗縣│ 造橋鄉 │赤崎子│    │301   │建│    4745    │   1/108    │所有權人吳志│
├─┼───┼────┼───┼──┼───┼─┼──────┼──────┼───────┤
│3 │苗栗縣│ 造橋鄉 │赤崎子│    │303   │建│    907     │   1/108    │所有權人吳志│
├─┼───┼────┼───┼──┼───┼─┼──────┼──────┼───────┤
│4 │苗栗縣│ 造橋鄉 │赤崎子│    │309   │建│    68      │   1/216    │所有權人吳志│
├─┼───┼────┼───┼──┼───┼─┼──────┼──────┼───────┤
│5 │苗栗縣│ 造橋鄉 │赤崎子│    │309-5 │建│    207     │   1/216    │所有權人吳志│
├─┼───┼────┼───┼──┼───┼─┼──────┼──────┼───────┤
│6 │苗栗縣│ 造橋鄉 │赤崎子│    │430-7 │建│    369     │   1/108    │所有權人吳志│
├─┼───┼────┼───┼──┼───┼─┼──────┼──────┼───────┤
│7 │苗栗縣│ 造橋鄉 │赤崎子│    │431-1 │建│    5328    │   1/108    │所有權人吳志│
├─┼───┼────┼───┼──┼───┼─┼──────┼──────┼───────┤
│8 │苗栗縣│ 造橋鄉 │赤崎子│    │431-3 │建│    192     │   1/108    │所有權人吳志│
├─┼───┼────┼───┼──┼───┼─┼──────┼──────┼───────┤
│9 │苗栗縣│ 造橋鄉 │赤崎子│    │431-6 │建│    29      │   1/108    │所有權人吳志│
├─┼───┼────┼───┼──┼───┼─┼──────┼──────┼───────┤
│10│苗栗縣│ 造橋鄉 │赤崎子│    │435-5 │建│    790     │   1/108    │所有權人吳志│
├─┼───┼────┼───┼──┼───┼─┼──────┼──────┼───────┤
│11│苗栗縣│ 造橋鄉 │赤崎子│    │435-9 │建│    2235    │   1/108    │所有權人吳志│
├─┼───┼────┼───┼──┼───┼─┼──────┼──────┼───────┤
│12│苗栗縣│ 造橋鄉 │赤崎子│    │438-1 │建│    258     │   1/108    │所有權人吳志│
└─┴───┴────┴───┴──┴───┴─┴──────┴──────┴───────┘